ACORDAO-COMPLETO-2404260

ACÓRDÃO 4663/2020 ATA 11/2020 - PRIMEIRA CÂMARA

VISTOS, relatados e discutidos estes autos de tomada de contas especial instaurada pelo Instituto Nacional de Colonização e Reforma Agrária (Incra) , em desfavor do Sr. Edson Luiz de Oliveira, ex-Prefeito do Município de Bragança/PA (gestão 2009 a 2012) , em razão da impugnação total das despesas do Convênio 14.000/2008 (Siafi 652825) , que tinha por objeto a execução de obras de complementação de 44,16 km de estradas vicinais, localizadas na Reserva Extrativista Marinha Caeté-Taperaçu,
	ACORDAM os Ministros do Tribunal de Contas da União, reunidos em sessão da Primeira Câmara, em:
	9.1. julgar irregulares as contas do Sr. Edson Luiz de Oliveira, com fundamento nos arts. 1º, inciso I, 16, inciso III, alíneas “a” e “b”, da Lei 8.443/1992 c/c os arts. 19 e 23, inciso III, da mesma Lei, e com os arts. 1º, inciso I, 209, incisos I e II, 210 e 214, inciso III, do Regimento Interno deste Tribunal, e condená-lo ao pagamento das quantias a seguir especificadas, com a fixação do prazo de quinze dias, a contar da notificação, para comprovar, perante o Tribunal (art. 214, inciso III, alínea “a”, do Regimento Interno) , o recolhimento da dívida aos cofres do Instituto Nacional de Colonização e Reforma Agrária (Incra) , atualizada monetariamente e acrescida dos juros de mora, calculados a partir da data discriminada, até a data do recolhimento, na forma prevista na legislação em vigor;
	Valor Original (R$) 
	Data da ocorrência

	 310.005,38
	29/7/2009

	 310.005,38
	10/11/2009

	 310.005,39
	5/2/2010

	9.2. aplicar ao Sr. Edson Luiz de Oliveira a multa prevista no art. 57 da Lei 8.443/1992 c/c o art. 267 do Regimento Interno, no valor de R$ 250.000,00 (duzentos e cinquenta mil reais) , com a fixação do prazo de quinze dias, a contar da notificação, para comprovar, perante o Tribunal (art. 214, inciso III, alínea “a”, do Regimento Interno) , o recolhimento da dívida aos cofres do Tesouro Nacional, atualizada monetariamente desde a data deste acórdão até a do efetivo recolhimento, se for paga após o vencimento, na forma da legislação em vigor;
	9.3. autorizar, desde logo, nos termos do art. 28, inciso II, da Lei 8.443/1992, a cobrança judicial das dívidas caso não atendida a notificação;
	9.4. enviar cópia deste Acórdão ao Instituto Nacional de Colonização e Reforma Agrária e ao responsável, para ciência; e
	9.5. encaminhar cópia deste Acórdão à Procuradoria da República no Estado do Pará.

Tomada de contas especial instaurada pelo Instituto Nacional de Colonização e Reforma Agrária (Incra), em razão da impugnação total das despesas do Convênio, que tinha por objeto a execução de obras de complementação de 44,16 km de estradas vicinais, localizadas na Reserva Extrativista Marinha Caeté-Taperaçu

Primeira Câmara

Prefeitura Municipal de Bragança/PA.

3. Responsável: Edson Luiz de Oliveira, ex-Prefeito (CPF XXX.139.232-XX).

13.1. Ministros presentes: Walton Alencar Rodrigues (Presidente), Benjamin Zymler, Bruno Dantas e Vital do Rêgo.
13.2. Ministros-Substitutos presentes: Augusto Sherman Cavalcanti (Relator) e Weder de Oliveira.

AUGUSTO SHERMAN

Adoto, como relatório, a instrução da Secex/TCE, que recebeu anuência do corpo diretivo da unidade e do MP/TCU (peças 42/45) .
	“Trata-se de Tomada de Contas Especial instaurada pelo Instituto Nacional de Colonização e Reforma Agrária (Incra) , em desfavor do Sr. Edson Luiz de Oliveira (CPF XXX.139.232-XX) , prefeito do Município de Bragança/PA no período de 1/1/2009 a 31/12/2012, em razão da impugnação total das despesas do Convênio 14.000/2008 - Siafi 652825 (peça 4, p. 5-12) , firmado entre o Incra e a Prefeitura do Município de Bragança/PA, que tinha por objeto a execução de obras de complementação de 44,16 km de estradas vicinais, localizadas na Reserva Extrativista Marinha Caeté-Taperaçu, no município de Bragança/PA, em área sob jurisdição da Superintendência Regional do Pará-SR (01) .
HISTÓRICO	
2.	O convênio foi firmado no valor de R$ 978.964,37, sendo R$ 930.016,15 à conta do concedente e R$ 48.948,22 referente à contrapartida. Teve vigência de 31/12/2008 a 12/4/2010 (peça 4, p. 44-45) . Os recursos foram liberados por meio das Ordens Bancárias 2009OB802014, de 29/7/2009 (R$ 310.005,38) , 2009OB803148, de 10/11/2009 (R$ 310.005,38) , e 2010OB800157, de 5/2/2010 (R$ 310.005,39) , totalizando R$ 930.016,15 (peça 4, p. 20 e 39, e peça 5, p. 27) .
3.	O objeto do convênio foi fiscalizado pelo concedente, cujo teor consta dos Relatórios de Fiscalização de Obras, datados de 16/10/2009 e 16/5/2011 (peça 4, p. 21 e 46) .
4.	O fundamento para a instauração da Tomada de Contas Especial, conforme apontado no Parecer Financeiro (peça 5, p. 5-12) , foi a não apresentação de contas. 
5.	Por meio do Ofício (peça 5. p. 18-19) , o Incra notificou o responsável e a convenente da reprovação da prestação de contas, requerendo a devolução dos recursos.
6.	Diante do não saneamento das irregularidades apontadas e da não devolução dos recursos, instaurou-se Tomada de Contas Especial. No Relatório de Tomada de Contas Especial (peça 5, p. 2938) concluiu-se que o prejuízo importaria no valor original de R$ 930.016,15, imputando-se a responsabilidade ao Sr. Edson Luiz de Oliveira e à prefeitura do Município de Bragança/PA em razão da omissão da prestação de contas final dos recursos do convênio.
7.	O Relatório de Auditoria 56/2017 da Secretaria de Controle Interno/PR (peça 7) divergiu da conclusão do Relatório do Tomador de Contas Especial quanto à inscrição da pessoa jurídica como responsável solidária na presente Tomada de Contas Especial, pois somente haveria a responsabilização direta do ente federado beneficiário de transferência de recursos públicos federais caso houvesse a comprovação de que ele auferiu benefício decorrente da irregularidade cometida, caso contrário, a responsabilidade pelo dano seria exclusiva do agente público. Após serem emitidos o Certificado de Auditoria, o Parecer do Dirigente e o Pronunciamento Ministerial (peças 8, 9 e 12) , o processo foi remetido a esse Tribunal.
8.	Na instrução inicial (peça 21) , analisando-se os documentos nos autos, concluiu-se pela necessidade de realização de citação e audiência do Sr. Edson Luiz de Oliveira, em razão da omissão no dever de prestar contas. Abaixo, constam as informações necessárias à caracterização da irregularidade.
	Da citação
	Irregularidade: não comprovação da boa e regular aplicação dos recursos recebidos por força do Convênio 14.000/2008 (Siafi 652825) , em razão da omissão no dever de prestar contas, cujo prazo para apresentação expirou no dia 11/6/2010.
Dispositivos violados: parágrafo único do art. 70 da Constituição Federal; art. 145 do Decreto 93.872/1986; art. 56 da Portaria Interministerial MPOG/MF/CGU 127/2008 e Cláusula Nona do Termo de Convênio.
	Quantificação do débito:
	Valor Original (R$) 
	Data da ocorrência
	Débito/crédito

	R$ 310.005,38
	29/07/2009
	Débito

	R$ 310.005,38
	10/11/2009
	Débito

	R$ 310.005,39
	05/02/2010
	Débito

	Valor total do débito atualizado até 2/5/2018: R$ 1.535.079,30.
	Cofre para recolhimento: Instituto Nacional de Colonização e Reforma Agrária (Incra) .
Conduta: não comprovar a boa e regular aplicação dos recursos recebidos por meio do Convênio 14.000/2008 (Siafi 652825) , em razão da omissão no dever de prestar contas dos recursos recebidos, cujo prazo para apresentação expirou no dia 11/6/2010.
Nexo de causalidade: a omissão no dever de prestar contas dos repassados por meio do Convênio 14.000/2008 (Siafi 652825) , pactuado entre o Incra e a Prefeitura Municipal de Bragança/PA, resultou na presunção de utilização indevida dos recursos federais.
Culpabilidade: a conduta omissiva do Sr. Edson Luiz de Oliveira é reprovável, posto que há elementos indicativos da consciência da ilicitude praticada, porquanto o responsável foi notificado acerca da omissão no dever de prestar contas e as providências necessárias para o resguardo do patrimônio público, sendo razoável exigir do responsável conduta diversa daquela que adotou, considerando as circunstâncias que o cercava, não estando albergado em nenhuma excludente de ilicitude.
	Da audiência
Irregularidade: não cumprimento do prazo estipulado para a prestação de contas dos recursos recebidos por meio do Convênio 14.000/2008 (Siafi 652825) , em razão da omissão no dever de prestar contas, cujo prazo para apresentação expirou no dia 11/6/2010.
Conduta: descumprir o prazo estipulado para prestação de contas dos valores transferidos por meio do Convênio 14.000/2008 (Siafi 652825) , em razão da omissão no dever de prestar contas, cujo prazo para apresentação expirou no dia 11/6/2010.
Dispositivos violados: parágrafo único do art. 70 da Constituição Federal; art. 145 do Decreto 93.872/1986; art. 56 da Portaria Interministerial MPOG/MF/CGU 127/2008 e Cláusula Nona do Termo de Convênio.
9.	Em cumprimento ao pronunciamento da unidade (peça 23) foram efetuadas a citação e a audiência do responsável (peças 24 e 27) , os quais não foram recebidos conforme ARs (peças 25 e 32) . Foram realizadas novas pesquisas de endereço nos Sistemas Corporativos do TCU e na internet (peça 26) , tendo sido realizada nova tentativa de citação e audiência do responsável (peças 28, 29 e 34) , sem sucesso (peças 30-31 e 36) .
10	Os autos foram novamente instruídos (peça 38) , tendo sido sugerida a realização de citação do Sr. Edson Luiz de Oliveira por meio de edital nos moldes da citação constante da instrução de peça 21.
11.	Em cumprimento ao pronunciamento da unidade (peça 40) foram efetuadas a citação e audiência do responsável por meio de edital (peça 41) , que foi publicado no Diário Oficial da União em 17/4/2019, Seção 3, p. 135.
12.	Transcorrido o prazo regimental, o responsável permaneceu silente, devendo ser considerado revel, nos termos do art. 12, §3º, da Lei 8.443/1992.
EXAME TÉCNICO
13.	Nos processos do TCU a revelia não leva à presunção de que seriam verdadeiras todas as imputações levantadas contra o responsável, diferentemente do que ocorre no processo civil, em que a revelia do réu opera a presunção da verdade dos fatos narrados pelo autor. Dessa forma, a avaliação da responsabilidade do agente não pode prescindir da prova existente no processo ou para ele carreada.
14.	Ao não apresentar sua defesa, o responsável deixou de produzir prova da regular aplicação dos recursos sob sua responsabilidade, em afronta às normas que impõem aos gestores públicos a obrigação legal de, sempre que demandados pelos órgãos de controle, apresentar os documentos que demonstrem a correta utilização das verbas públicas, a exemplo do contido no art. 93 do Decreto-Lei 200/67: ‘Quem quer que utilize dinheiros públicos terá de justificar seu bom e regular emprego na conformidade das leis, regulamentos e normas emanadas das autoridades administrativas competentes.’
15.	Mesmo as alegações de defesa e as razões de justificativa não sendo apresentadas, considerando o princípio da verdade real que rege esta Corte, procurou-se buscar, em manifestações do responsável na fase interna desta Tomada de Contas Especial, se havia algum argumento que pudesse ser aproveitado a seu favor. 
16.	No entanto, o responsável não se manifestou na fase interna, não havendo, assim, nenhum argumento que possa vir a ser analisado e posteriormente servir para afastar as irregularidades apontadas.
17.	Vale ressaltar que a pretensão punitiva do TCU, conforme Acórdão 1441/2016-TCU-Plenário, que uniformizou a jurisprudência acerca dessa questão, subordina-se ao prazo geral de prescrição indicado no art. 205 do Código Civil, que é de 10 anos, contado da data de ocorrência da irregularidade sancionada, nos termos do art. 189 do Código Civil, sendo este prazo interrompido pelo ato que ordenar a citação, a audiência ou a oitiva do responsável. No caso em exame não ocorreu a prescrição, uma vez que os recursos foram liberados em 29/7/2009 e os atos de ordenação da citação e da audiência ocorreram em maio/2018, agosto/2018, outubro/2018 e abril/2019 (peças 24, 27, 28, 29, 34 e 41) .
18.	Em se tratando de processo em que a parte interessada não se manifestou acerca das irregularidades imputadas, não há elementos para que se possa efetivamente aferir e reconhecer a ocorrência de boa-fé na conduta do responsável, podendo este Tribunal, desde logo, proferir o julgamento de mérito pela irregularidade das contas, conforme nos termos dos §§ 2º e 6º do art. 202 do Regimento Interno do TCU (Acórdão 2064/2011-TCU-Primeira Câmara (relator: Ubiratan Aguiar) , 6.182/2011-TCU-1ª Câmara (relator: Weber de Oliveira) , 4.072/2010-TCU-1ª Câmara (Relator: Valmir Campelo) , 1.189/2009-TCU-1ª Câmara (Relator: Marcos Bemquerer) , 731/2008TCUPlenário (Relator: Aroldo Cedraz) .
19.	Dessa forma, o responsável deve ser considerado revel, nos termos do art. 12, §3º, da Lei 8.443/1992, devendo as contas serem julgadas irregulares, condenando-o solidariamente ao débito apurado e aplicando-lhe a multa prevista no art. 57 da Lei 8.443/1992.
PROPOSTA DE ENCAMINHAMENTO
20.	Diante do exposto, submetemos os autos à consideração superior, propondo ao Tribunal:
	a) considerar revel o Sr. Edson Luiz de Oliveira (CPF XXX.139.232-XX) , prefeito Municipal de Bragança/PA no período de 1/1/2009 a 31/12/2012, para todos os efeitos, dando-se prosseguimento ao processo, com fulcro no art. 12, § 3º, da Lei n. 8.443/92;
	b) julgar irregulares, nos termos dos arts. 1º, inciso I, 16, inciso III, alínea ‘c’, § 2º, da Lei 8.443/92, c/c os arts. 19 e 23, inciso III, da mesma Lei, e com arts. 1º, inciso I, 209, inciso III, 210 e 214, inciso III, do Regimento Interno/TCU, as contas do Sr. Edson Luiz de Oliveira (CPF XXX.139.232-XX) , prefeito Municipal de Bragança/PA no período de 1/1/2009 a 31/12/2012, condenando-o ao pagamento das importâncias a seguir especificadas, atualizadas monetariamente e acrescidas dos juros de mora, calculadas a partir das datas discriminadas até a data do efetiva quitação do débito, fixando-lhe o prazo de quinze dias, para que comprove, perante o Tribunal, o recolhimento das referidas quantias aos cofres do Instituto Nacional de Colonização e Reforma Agrária, nos termos do art. 23, inciso III, alínea ‘a’, da citada lei:
	Quantificação do débito:
	Valor Original (R$) 
	Data da ocorrência
	Débito/crédito

	R$ 310.005,38
	29/7/2009
	Débito

	R$ 310.005,38
	10/11/2009
	Débito

	R$ 310.005,39
	5/2/2010
	Débito

	Valor total do débito atualizado até 1º/7/2019: R$ 2.147.010,80.
	c) aplicar individualmente ao Sr. Edson Luiz de Oliveira (CPF XXX.139.232-XX) , prefeito Municipal de Bragança/PA no período de 1/1/2009 a 31/12/2012, a multa prevista no art. 57 da Lei 8.443/92, c/c o art. 267 do RI/TCU, fixandolhe o prazo de quinze dias, a contar da notificação, para que comprove, perante o Tribunal (art. 214, III, a, do Regimento Interno do TCU) , o recolhimento da dívida aos cofres do Tesouro Nacional, atualizada monetariamente desde a data do acórdão que vier a ser proferido por este Tribunal até a do efetivo recolhimento, se pagas após o vencimento, na forma da legislação em vigor;
	d) autorizar, desde logo, a cobrança judicial das dívidas, caso não atendidas a notificação, na forma do disposto no art. 28, inciso II, da Lei nº 8.443/92;
	e) autorizar também, desde logo, se requerido, com fundamento no art. 28, inciso I, da Lei 8.443, de 1992 c/c o art. 217, §§ 1º e 2º do Regimento Interno, o parcelamento das dívidas em até 36 parcelas, incidindo sobre cada parcela, corrigida monetariamente, os correspondentes acréscimos legais, fixando-lhe o prazo de quinze dias, a contar do recebimento da notificação, para comprovar perante o Tribunal o recolhimento da primeira parcela, e de trinta dias, a contar da parcela anterior, para comprovar os recolhimentos das demais parcelas, devendo incidir sobre cada valor mensal, atualizado monetariamente, os juros de mora devidos, no caso do débito, na forma prevista na legislação em vigor, alertando o responsável de que a falta de comprovação do recolhimento de qualquer parcela importará o vencimento antecipado do saldo devedor, nos termos do § 2º do art. 217 do Regimento Interno deste Tribunal;
	f) enviar cópia do Acórdão a ser prolatado à Procuradoria da República no Estado do Pará, nos termos do § 3º do art. 16 da Lei 8.443/1992, c/c o § 7º do art. 209 do Regimento Interno do TCU, para adoção das medidas cabíveis; e
	g) enviar cópia do Acórdão que vier a ser proferido ao Instituto Nacional de Colonização e Reforma Agrária e ao Sr. Edson Luiz de Oliveira, para ciência, informando que a presente deliberação está disponível para a consulta no endereço www.tcu.gov.br/acordaos, além de esclarecer que, caso requerido, o TCU poderá fornecer sem custos as correspondentes cópias, de forma impressa.”
	É o relatório.

não há.

Procurador Rodrigo Medeiros de Lima.

TOMADA DE CONTAS ESPECIAL. CONVÊNIO. OBRAS EM ESTRADAS VICINAIS. OMISSÃO NO DEVER DE PRESTAR CONTAS. CITAÇÃO. AUDIÊNCIA. REVELIA. AUSÊNCIA DE COMPROVAÇÃO DA BOA E REGULAR APLICAÇÃO DOS RECURSOS. CONTAS IRREGULARES. DÉBITO. MULTA. CIÊNCIA.

TOMADA DE CONTAS ESPECIAL (TCE)

Secretaria de Controle Externo de Tomada de Contas Especial (SecexTCE).

Trata-se de tomada de contas especial instaurada pelo Instituto Nacional de Colonização e Reforma Agrária (Incra) , em desfavor do Sr. Edson Luiz de Oliveira, ex-Prefeito do Município de Bragança/PA (gestão 2009 a 2012) , em razão da impugnação total das despesas do Convênio 14.000/2008 (Siafi 652825) , que tinha por objeto a execução de obras de complementação de 44,16 km de estradas vicinais, localizadas na Reserva Extrativista Marinha Caeté-Taperaçu.
2.	Foi prevista a aplicação de R$ 978.964,37, sendo R$ 930.016,15 à conta do concedente e R$ 48.948,22 referente à contrapartida. Os recursos federais foram liberados em três parcelas, cada uma no valor de R$ 310.005,38, no período de 29/7/2009 a 5/2/2010, totalizando a transferência de R$ 930.016,15.
3.	O ajuste vigorou de 31/12/2008 a 12/4/2010, com prazo para apresentação de prestação de contas até 11/6/2010.
4.	Em 24/9/2009, a área de engenharia do Incra realizou fiscalização in loco e registrou o percentual de execução de 31,16% das obras (fls. 21/37-peça 04) .
5.	Nova fiscalização foi efetuada pelo setor de engenharia em 9/5/2011. Como resultado, atestou-se a execução de 100% do objeto e o recebimento definitivo dos serviços (fls. 46-peça 04) .
6.	Constatada a ausência da prestação de contas, o Incra procedeu à notificação do gestor em maio de 2017 (fls. 18-peça 05) . Diante da falta de resposta, foi instaurada esta tomada de contas especial.
7.	No âmbito desta Corte, o responsável foi citado pela não comprovação da boa e regular aplicação dos recursos recebidos em face da omissão no dever de prestar contas. Também foi ouvido em audiência pelo não cumprimento do prazo estipulado para apresentação das contas.
8.	Verificada a revelia, a Secex/TCE deu prosseguimento à instrução do processo, com registro de que não ficou comprovada a boa-fé do responsável e de que não se operou a prescrição da pretensão punitiva do TCU. Em conclusão, foi proposto o julgamento pela irregularidade das contas, a condenação em débito e a aplicação de multa ao Sr. Edson Luiz de Oliveira. 
9.	Ficou, assim, caracterizado que o responsável não apresentou a prestação de contas dos recursos em tela, o que configurou a omissão no dever de prestar contas, a ausência de comprovação da regular aplicação da quantia transferida pelo Incra e a infração ao art. 37, caput, c/c o art. 70, parágrafo único, da Constituição Federal, art. 93 do Decreto-lei 200/1967 e art. 66 do Decreto 93.872/1986. Consequentemente, também restaram descumpridas as disposições do art. 56 da Portaria Interministerial MPOG/MF/CGU 127/2008 e Cláusula Nona do Termo de Convênio. 
10.	Em vista desse quadro, cabe o julgamento das contas como irregulares, com fundamento no art. 16, inciso III, alíneas “a” e “b”, da Lei 8.443/1992, bem como a condenação do responsável em débito e a aplicação da multa prevista no art. 57 daquela lei.
11.	Por essa razão, acolho integralmente as análises e propostas da Secex/TCE.
Ante o exposto, manifesto-me por que o Tribunal aprove o acórdão que ora submeto à deliberação deste Colegiado.
TCU, Sala das Sessões Ministro Luciano Brandão Alves de Souza, em 20 de abril de 2020.
AUGUSTO SHERMAN CAVALCANTI 
Relator